【裁判字號】    98,訴,2580
【裁判日期】    980819
【裁判案由】    偽造文書等
【裁判全文】
臺灣板橋地方法院刑事判決              98年度訴字第2580號
公  訴  人  臺灣板橋地方法院檢察署檢察官
被      告  乙○○
選任辯護人  陳盈潔  律師
被      告  丙○○
上列被告等因偽造文書等案件，經檢察官提起公訴（98年度偵字
第11011 號），本院合議庭以裁定進行簡式審判程序，判決如下
：
    主  文
乙○○、丙○○共同行使偽造公文書，足以生損害於公眾及他人
，各處有期徒刑壹年陸月；扣案偽造之「台灣台北地方法院監管
科」公印壹枚、「臺灣臺北地方法院檢察署」識別證壹枚、印泥
壹台、行動電話伍具（分別含門號：0000000000號、
0000000000號、0000000000號、0000
000000號、0000000000號通話晶片卡各壹片）
、未扣案偽造之「臺灣台北地方法院檢察署偵查卷宗」、「請求
暫時性凍結執行聲請書」、「個人資料外洩授權止付申請書」、
「法務部行政執行假扣押處份命令」、「台北地方法院地檢署監
管科」公文上偽造之「台灣台北地方法院監管科」公印文各壹枚
均沒收。又共同偽造公文書，足以生損害於公眾及他人，各處有
期徒刑壹年貳月；扣案偽造之「台灣台北地方法院監管科」公印
壹枚、「臺灣台北地方法院檢察署偵查卷宗」、「請求暫時性凍
結執行聲請書」、「個人資料外洩授權止付申請書」、「法務部
行政執行假扣押處份命令」、「台北地方法院地檢署監管科」公
文各壹紙、「臺灣台北地方法院」收據參紙、「臺灣台北地方法
院」空白收據壹本、印泥壹台、行動電話伍具（分別含門號：0
000000000號、0000000000號、00000
00000號、0000000000號、000000000
0號通話晶片卡各壹片）均沒收。上開有期徒刑部分各應執行有
期徒刑貳年陸月。
    事  實
一、乙○○、丙○○2 人於民國98年3 月間，因積欠地下錢莊債
    務，無力償還，渠等明知與其接洽之地下錢莊成員即真實姓
    名、年籍不詳、外號「大哥」、「大姐」、「小美」、「慧
    姐」等成年男女，係共組詐欺集團，利用一般人對於檢察機
    關偵辦案件之流程大多不甚熟悉、接獲自稱檢察機關公務員
    之來電均會信以為真並聽從其指示辦理之心理，而以偽造公
    文書及冒稱為公務員等方式，詐騙他人之財物，詎乙○○、
    丙○○2 人為貪圖「大哥」、「大姐」、「小美」、「慧姐
    」等人所允諾先前所貸款項全免、事成後另可獲得數萬元報
    酬之利益，竟應允「大哥」、「大姐」、「小美」、「慧姐
    」等人之邀，加入該詐欺集團，與「大哥」、「大姐」、「
    小美」、「慧姐」等人共同基於意圖為自己不法所有之詐欺
    取財、行使偽造公文書、行使偽造特種文書、公然冒用公務
    員官銜之犯意聯絡，而為下列犯行：
  (一)乙○○於98年3 月間某日時，先依「大哥」、「大姐」之指
    示，交付其個人半身照片1 張予「大姐」，作為偽造檢察機
    關人員識別證之用，嗣「大姐」即於不詳時、地，將乙○○
    之照片黏貼於預先印妥之「臺灣臺北地方法院檢察署」識別
    證上，以此方式偽造「臺灣臺北地方法院檢察署」識別證1
    枚（其內容係用以證明乙○○為臺灣臺北地方法院檢察署【
    下稱臺北地檢署】監管科之科員鄧建志）；乙○○再於98年
    3 月底某日時，依指示前往高雄縣三民鄉大連村99巷其住處
    之巷口，收取該偽造完成之「臺灣臺北地方法院檢察署」識
    別證1 枚、「大哥」、「大姐」等人前於不詳時、地偽造之
    「台灣台北地方法院監管科」公印1 枚，及印泥1 台、行動
    電話3 具（門號分別為：0000000000號、0000000000號、00
    00000000號）等物；丙○○則於98年3 月間某日時，在其位
    於嘉義市○區○○路54之3 號1 樓住處，收取「慧姐」所交
    付之行動電話2 具（門號分別為：0000000000號、00000000
    00號）；乙○○、丙○○2 人並在「大哥」、「大姐」、「
    小美」、「慧姐」等人之安排下，以前述行動電話互相聯繫
    ，並於98年3 月31日相約於台北車站附近會面認識，以利彼
    此日後之「合作」。嗣上開「大哥」等人所屬之詐欺集團成
    員，即於98年4 月9 日上午9 、10時許間，撥打電話予丁○
    ，佯稱係銀行人員、刑事警察局高課長、臺北地檢署檢察官
    黃立維，因丁○之帳戶涉及洗錢案，案件已由刑事警察局移
    送檢察官偵辦，丁○屢傳未到，原應遭收押，因高課長願意
    擔保，始得免予收押，惟丁○須提領新臺幣（下同）50萬元
    ，交由國際金融監管中心監管云云，丁○不疑有他，乃於電
    話中同意將其款項交付監管，並相約於同日中午12時許，在
    桃園市○○路之日盛商業銀行前交付監管款項；「大哥」等
    人見丁○已上鉤，旋以電話聯繫乙○○、丙○○，指示渠2
    人前往該約定地點，屆時由乙○○負責出面取款，丙○○負
    責在附近隱密處監看、聯繫；乙○○即依指示先行前往桃園
    市○○路上之某便利商店，收取「大哥」等人所傳真、以電
    腦打字列印之「臺灣台北地方法院檢察署偵查卷宗」、「請
    求暫時性凍結執行聲請書」、「個人資料外洩授權止付申請
    書」、「法務部行政執行假扣押處份命令」、「台北地方法
    院地檢署監管科」公文各1 紙，由乙○○持前述偽造之「台
    灣台北地方法院監管科」公印接續蓋用其上，偽造「台灣台
    北地方法院監管科」公印文各1 枚，以此方式偽造「臺灣台
    北地方法院檢察署偵查卷宗」、「請求暫時性凍結執行聲請
    書」、「個人資料外洩授權止付申請書」、「法務部行政執
    行假扣押處份命令」、「台北地方法院地檢署監管科」公文
    等公文書各1 紙，分別表示臺北地檢署已分案偵查丁○所涉
    刑事案件、臺北地檢署已受理丁○聲請暫時凍結名下資產、
    臺灣臺北地方法院（下稱臺北地院）已受理丁○申請保護其
    個人資料及披露之授權、臺北地檢署檢察官將就丁○之財產
    執行假扣押、臺北地檢署已收受丁○所交付監管之款項50萬
    元等意旨；乙○○於偽造完成上開公文書後，即於同日中午
    12時許，前往約定地點之桃園市○○路日盛商業銀行前，待
    丙○○確認丁○已到達、且無報警跡象後，即以電話聯繫乙○○出面向丁○取款；乙○○接獲丙○○之確認電話後，即
    走近丁○身旁，在該不特定多數人均得共見共聞之場所，公
    然冒用公務員之官銜，向丁○佯稱其係臺北地檢署監管科之
    科員鄧建志，並向丁○出示上開偽造之「臺灣臺北地方法院
    檢察署」識別證1 枚、「臺灣台北地方法院檢察署偵查卷宗
    」、「請求暫時性凍結執行聲請書」、「個人資料外洩授權
    止付申請書」、「法務部行政執行假扣押處份命令」、「台
    北地方法院地檢署監管科」公文等公文書而行使之，足生損
    害於臺北地檢署（及臺北地院）對於所屬人員管理及職務執
    行之正確性及「鄧建志」本人，並致丁○因而陷於錯誤，誤
    認乙○○確係臺北地檢署承辦財產監管事務之人員，而將其
    所提領之現金50萬元交付予乙○○。乙○○於詐得上開款項
    50萬元後，即依指示將之交付予丙○○，再由丙○○依指示
    分別交予不詳之人或匯款至指定之帳戶內。
  (二)上開「大哥」等人所屬之詐欺集團成員，復於98年4 月10日
    上午10時46分許，撥打電話予甲○○，佯稱係銀行人員、承
    辦警員、警官、臺北地檢署檢察官黃立維，因甲○○之帳戶
    涉及詐欺案，案件已移送檢察官偵辦，甲○○屢傳未到，將
    遭收押，如欲免為收押，須凍結帳戶內之存款180 萬元，交
    由地檢署監管云云，甲○○雖半信半疑，惟仍不敢輕忽，乃
    於電話中同意將其款項交付監管，並相約於同日下午3 時20
    分許，在臺北縣土城市○○路○ 段157 號「頂好超商」前交
    付監管款項，甲○○隨即自銀行帳戶內提領款項40萬元，並
    簽發面額為140 萬元之支票1 紙，備為交付對方之用，另方
    面亦向警方報案，以防對方為詐欺集團；而「大哥」等人認
    甲○○已上鉤，旋以電話聯繫乙○○、丙○○，指示渠2 人
    前往該約定地點，屆時由乙○○負責出面取款，丙○○負責
    在附近隱密處監看、聯繫；乙○○即依指示先行前往臺北縣
    土城市某便利商店，收取「大哥」等人所傳真、以電腦打字
    列印之「臺灣台北地方法院檢察署偵查卷宗」、「請求暫時
    性凍結執行聲請書」、「個人資料外洩授權止付申請書」、
    「法務部行政執行假扣押處份命令」、「台北地方法院地檢
    署監管科」公文各1 紙，由乙○○持前述偽造之「台灣台北
    地方法院監管科」公印接續蓋用其上，偽造「台灣台北地方
    法院監管科」公印文各1 枚，以此方式偽造「臺灣台北地方
    法院檢察署偵查卷宗」、「請求暫時性凍結執行聲請書」、
    「個人資料外洩授權止付申請書」、「法務部行政執行假扣
    押處份命令」、「台北地方法院地檢署監管科」公文等公文
    書各1 紙，分別表示臺北地檢署已分案偵查甲○○所涉刑事
    案件、臺北地檢署已受理甲○○聲請暫時凍結名下資產、臺
    北地院已受理甲○○申請保護其個人資料及披露之授權、臺
    北地檢署檢察官將就甲○○之財產執行假扣押、臺北地檢署
    已收受甲○○所交付監管之款項180 萬元等意旨，乙○○復
    接續於「大哥」、「大姐」等人前所印製交付之「臺灣台北
    地方法院」空白收據1 本（其上業經以印刷方式印有偽造之
    「臺灣臺北地方法院印」公印文）內編號第001776號收據上
    ，填載甲○○已交付180 萬元款項等意旨之文字，並於「填
    單員」、「收款員」欄內偽造「鄧建志」之簽名各1 枚（該
    收據係一式三聯，分別複寫於第二聯、第三聯），以此方式
    偽造「臺灣臺北地方法院」收據公文書3 紙，用以證明臺北
    地院已收取甲○○所交付款項180 萬之意旨，足生損害於臺
    北地檢署（及臺北地院）對於所屬人員管理及職務執行之正
    確性及「鄧建志」本人；乙○○於偽造完成上開公文書後，
    即於同日下午3 時20分許，前往約定地點之臺北縣土城市○○路○ 段157 號「頂好超商」前，待丙○○確認甲○○已到
    達、且未發現有報警跡象後，即以電話聯繫乙○○出面向甲○○取款；乙○○接獲丙○○之確認電話後，即走近甲○○
    身旁，甫欲確認甲○○之身分，旋即遭埋伏於該處附近之警
    員一擁而上，當場將其逮捕，同時亦逮捕在旁監看、聯繫之
    丙○○，並於乙○○身上扣得前述偽造之「台灣台北地方法
    院監管科」公印1 枚、「臺灣臺北地方法院檢察署」識別證
    1 枚、「臺灣台北地方法院檢察署偵查卷宗」、「請求暫時
    性凍結執行聲請書」、「個人資料外洩授權止付申請書」、
    「法務部行政執行假扣押處份命令」、「台北地方法院地檢
    署監管科」公文各1 紙（上開偽造之公文書5 紙均係關於甲○○部分）、「臺灣台北地方法院」收據3 紙（即一式三聯
    ）、「臺灣台北地方法院」空白收據1 本、印泥1 台、行動
    電話3 具（分別含門號：0000000000號、0000000000號、00
    00000000號通話晶片卡各1 張）等物，及於丙○○身上扣得
    行動電話2 具（分別含門號：0000000000號、0000000000號
    通話晶片卡各1 張）；乙○○、丙○○等人此部分詐欺取財
    犯行，亦因而未遂。
二、案經丁○訴由臺北縣政府警察局土城分局報請臺灣板橋地方
    法院檢察署檢察官偵查起訴。
    理  由
一、上揭事實，業據被告乙○○、丙○○2 人於本院審理時均坦
    白承認，核與告訴人丁○、被害人甲○○等人於警詢及檢察
    官訊問時指訴及結證所述之情節相符，並有告訴人丁○所提
    出偽造之「臺灣台北地方法院檢察署偵查卷宗」、「請求暫
    時性凍結執行聲請書」、「個人資料外洩授權止付申請書」
    、「法務部行政執行假扣押處份命令」、「台北地方法院地
    檢署監管科」公文各1 紙、被害人甲○○所出具之贓物認領
    保管單1 紙等在卷可稽，及於被告乙○○身上所查獲偽造之
    「台灣台北地方法院監管科」公印1 枚、「臺灣臺北地方法
    院檢察署」識別證1 枚、「臺灣台北地方法院檢察署偵查卷
    宗」、「請求暫時性凍結執行聲請書」、「個人資料外洩授
    權止付申請書」、「法務部行政執行假扣押處份命令」、「
    台北地方法院地檢署監管科」公文各1 紙（上開偽造之公文
    書5 紙均係關於被害人甲○○部分）、「臺灣台北地方法院
    」收據3 紙、「臺灣台北地方法院」空白收據1 本、印泥1
    台、行動電話3 具（分別含門號：0000000000號、00000000
    00號、0000000000號通話晶片4 卡各1 張）、於被告丙○○
    身上所查獲之行動電話2 具（分別含門號：0000000000號、
    00 00000000 號通話晶片卡各1 張）等物扣案可資佐證，足
    認被告乙○○、丙○○2 人上開自白，均核與事實相符。本
    件事證明確，被告2 人之犯行，均堪以認定。
二、論罪科刑：
  (一)核被告乙○○、丙○○2 人如事實欄第1 項(一)所載之行為，
    均係犯刑法第216 條、第212 條之行使偽造特種文書罪、第
    216 條、第211 條之行使偽造公文書罪、第159 條之公然冒
    用公務員官銜罪、第339 條第1 項之詐欺取財罪（起訴書漏
    載前揭行使偽造特種文書、公然冒用公務員官銜等罪名之條
    文，此業據檢察官當庭補正）。被告乙○○持偽造之「台灣
    台北地方法院監管科」公印蓋用於前述交付予告訴人丁○之
    「臺灣台北地方法院檢察署偵查卷宗」等5 紙文件上、以此
    方式偽造該公印文各1 枚之行為，係偽造公文書之部分行為
    ，不另論罪；其偽造上開公文書5 紙之行為，係於時間、空
    間緊密相接之環境下所為之接續數行為，僅評價為一偽造公
    文書之行為；被告乙○○偽造上開公文書及「臺灣臺北地方
    法院檢察署」識別證之特種文書後，復持以行使，偽造之低
    度行為應為行使之高度行為所吸收，均不另論罪。被告乙○○、丙○○2 人上開行使偽造特種文書、行使偽造公文書、
    公然冒用公務員官銜、詐欺取財等犯行，與「大哥」、「大
    姐」、「小美」、「慧姐」等人間均有犯意之聯絡及行為之
    分擔，渠等並已共同實行犯罪之行為，均為共同正犯。被告
    2 人以一施用詐術之行為，同時行使偽造公文書、特種文書
    及公然冒用公務員官銜，並詐得告訴人丁○所交付之財物，
    而觸犯數罪名，為想像競合犯，應依刑法第55條規定從一較
    重之行使偽造公文書罪處斷。
  (二)次核被告乙○○、丙○○2 人如事實欄第1 項(二)所載之行為
    ，均係犯刑法第211 條之偽造公文書罪、第339 條第3 項、
    第1 項之詐欺取財未遂罪（起訴書誤載為行使偽造公文書罪
    ，及贅載刑法第216 條、第210 條之行使偽造私文書罪，亦
    據檢察官當庭更正）。被告乙○○持偽造之「台灣台北地方
    法院監管科」公印蓋用於扣案（未交付予被害人甲○○）「
    臺灣台北地方法院檢察署偵查卷宗」等5 紙文件上、以此方
    式偽造該公印文各1 枚之行為，及於扣案「臺灣台北地方法
    院收據」（編號第001776號，一式三聯）上偽造「鄧建志」
    簽名之行為，均係偽造公文書之部分行為，不另論罪；其偽
    造上開「臺灣台北地方法院檢察署偵查卷宗」等公文書5 紙
    、「臺灣台北地方法院」收據公文書3 紙之行為，係於時間
    、空間緊密相接之環境下所為之接續數行為，僅評價為一偽
    造公文書之行為。被告乙○○、丙○○等人已對被害人甲○○著手實行詐欺取財之犯罪行為，僅因被害人甲○○已報警
    處理而當場將渠等查獲，致未取得被害人甲○○之財物，為
    未遂犯。被告乙○○、丙○○2 人上開偽造公文書、詐欺取
    財未遂等犯行，與「大哥」、「大姐」、「小美」、「慧姐
    」等人間均有犯意之聯絡及行為之分擔，渠等並已共同實行
    犯罪之行為，均為共同正犯。被告2 人以偽造公文書之詐術
    行為，著手實行詐騙被害人甲○○財物之詐欺取財犯行而未
    遂，係一行為而觸犯數罪名，為想像競合犯，應依刑法第55
    條規定從一較重之偽造公文書罪處斷。
  (三)被告乙○○、丙○○2 人上開2 項犯行（即行使偽造公文書
    、偽造公文書），犯意各別，行為互異，應予分論併罰。爰
    審酌被告2 人為圖不勞而獲，竟與「大哥」等人共組詐欺集
    團，利用一般民眾欠缺法律專業知識、對於檢察機關偵辦案
    件程序未必瞭解，及民眾對於檢察機關人員執行職務公信力
    之信賴等心理，而以偽造公文書及冒充公務員之方式遂行其
    詐騙行為，手段卑劣，其行為對於告訴人丁○造成之損害非
    輕，惟被告2 人於本件犯罪之角色分工上，較諸「大哥」、
    「大姐」、「小美」、「慧姐」等核心份子而言，尚居於較
    次要之地位，及被告2 人犯後於本院審理時均坦承犯行，態
    度尚稱良好等一切情狀，認公訴人具體求處被告丙○○有期
    徒刑4 年，尚嫌過重，爰就被告2 人各項犯行分別量處如主
    文所示之刑，並就有期徒刑部分定其應執行之刑。扣案偽造
    之「台灣台北地方法院監管科」公印1 枚、未扣案（已付予
    告訴人丁○）偽造之「臺灣台北地方法院檢察署偵查卷宗」
    、「請求暫時性凍結執行聲請書」、「個人資料外洩授權止
    付申請書」、「法務部行政執行假扣押處份命令」、「台北
    地方法院地檢署監管科」公文上偽造之「台灣台北地方法院
    監管科」公印文各1 枚，分別係偽造之印章及印文，均應依
    刑法第219 條規定宣告沒收；又扣案偽造之「臺灣臺北地方
    法院檢察署」識別證1 枚，係共同正犯即被告乙○○所有供
    本件如事實欄第1 項(一)所載犯行所用之物，而扣案（未交付
    予被害人甲○○）偽造之「臺灣台北地方法院檢察署偵查卷
    宗」、「請求暫時性凍結執行聲請書」、「個人資料外洩授
    權止付申請書」、「法務部行政執行假扣押處份命令」、「
    台北地方法院地檢署監管科」公文各1 紙、「臺灣台北地方
    法院」收據3 紙（編號第001776號，一式三聯）、「臺灣台
    北地方法院」空白收據1 本等物，均係共同正犯即被告乙○○所有供本件如事實欄第1 項(二)所載犯行所用之物，再扣案
    印泥1 台及行動電話3 具（分別含門號：0000000000號、00
    00000000號、0000000000號通話晶片卡各1 張）、行動電話
    2 具（分別含門號：0000000000號、0000000000號通話晶片
    卡各1 張）等物，分別係共同正犯即被告乙○○、丙○○所
    有供渠等本件犯行所用之物，此據被告2 人供承明確，爰均
    依刑法第38條第1 項第2 款規定宣告沒收；又上開扣案（未
    交付予被害人甲○○）偽造之「臺灣台北地方法院檢察署偵
    查卷宗」、「請求暫時性凍結執行聲請書」、「個人資料外
    洩授權止付申請書」、「法務部行政執行假扣押處份命令」
    、「台北地方法院地檢署監管科」公文、「臺灣台北地方法
    院」收據3 紙（編號第001776號，一式三聯）等公文書、「
    臺灣台北地方法院」空白收據1 本等物，既經本院宣告沒收
    ，其上偽造之「台灣台北地方法院監管科」公印文、「臺灣
    臺北地方法院印」公印文、「鄧建志」簽名等偽造之印文、
    署押，自無再依刑法第219 條規定重複諭知沒收之必要，併
    予敘明。至扣案被告乙○○所有之行動電話1 具（門號為：
    0000000000號）、被告丙○○所有之行動電話1 具（門號為
    ：0000000000號），分別係被告乙○○、丙○○供己日常所
    使用，而扣案被告丙○○所有之現金1,200 元、帳戶紙條4
    紙等物，則係被告丙○○私人之隨身物品，與渠等本件犯行
    均無關聯，此據被告2 人陳明在卷，復查無積極證據足認上
    開物品為被告2 人或其他共同正犯所有供本件犯罪所用之物
    ，爰不併予宣告沒收，亦附此敘明。
據上論斷，應依刑事訴訟法第273 條之1 第1 項、第299 條第1
項前段，刑法第28條、第159 條、第211 條、第212 條、第216
條、第339 條第1 項、第3 項、第55條、第219 條、第38條第1
項第2 款、第51條第5 款，刑法施行法第1 條之1 第1 項、第2
項前段，判決如主文。
本案經檢察官連思藩到庭執行職務
中    華    民    國    98    年    8     月    19    日
                刑事第十四庭  法  官  劉景宜
上列正本證明與原本無異。
如不服本判決，應於判決送達後10日內敘明上訴理由，向本院提
出上訴狀 (應附繕本) ，上訴於臺灣高等法院。其未敘述上訴理
由者，應於上訴期間屆滿後20日內向本院補提理由書「切勿逕送
上級法院」。
                              書記官  謝秀青
中    華    民    國    98    年    9     月    1     日
附錄本案論罪科刑法條全文：
刑法第159 條、第211 條、第212 條、第216 條、第339 條第1
項、第3 項
中華民國刑法第159條
（冒充公務員服章官銜罪）
公然冒用公務員服飾、徽章或官銜者，處 5 百元以下罰金。
中華民國刑法第211條
（偽造變造公文書罪）
偽造、變造公文書，足以生損害於公眾或他人者，處1年以上7
年以下有期徒刑。
中華民國刑法第212條
（偽造變造特種文書罪）
偽造、變造護照、旅券、免許證、特許證及關於品行、能力服務
或其他相類之證書、介紹書，足以生損害於公眾或他人者，處1
年以下有期徒刑、拘役或3百元以下罰金。
中華民國刑法第216條
（行使偽造變造或登載不實之文書罪）
行使第210條至第215條之文書者，依偽造、變造文書或登載不實
事項或使登載不實事項之規定處斷。
中華民國刑法第339條
（普通詐欺罪）
意圖為自己或第三人不法之所有，以詐術使人將本人或第三人之
物交付者，處5年以下有期徒刑、拘役或科或併科1千元以下罰金
。
以前項方法得財產上不法之利益或使第三人得之者，亦同。
前二項之未遂犯罰之。


司法院資訊處製作；財團法人民間司法改革基金會備份。
